【裁判字號】    98,訴,877
【裁判日期】    980722
【裁判案由】    違反電信法等
【裁判全文】
臺灣臺南地方法院刑事判決               98年度訴字第877號
公  訴  人  臺灣臺南地方法院檢察署檢察官
被      告  丙○○
上列被告因恐嚇案件，經檢察官提起公訴（97年度偵字第14750
號），本院判決如下：
    主  文
丙○○無罪。
    理  由
一、本件起訴意旨略以：被告丙○○於97年3月中旬某日，在台
    南縣永康市○○路661巷23號其所經營之通信行，明知或可
    得而知乙○○（已另行審結）所竊得之LG牌KG200型行動電
    話手機1支是贓物，竟仍以新台幣（下同）1000元加以買受
    ，並在乙○○的買賣切結書上故意提高買價為2000元，因認
    被告涉犯刑法第34 9條第2項之故買贓物罪嫌。
二、按犯罪事實應依證據認定之，無證據不得認定其犯罪事實，
    又不能證明被告犯罪者，即應諭知無罪之判決，此刑事訴訟
    法第154條第2項、第301條第1項分別定有明文。再按認定不
    利於被告之事實，須依積極證據，苟積極證據不足為不利於
    被告事實之認定時，即應為有利於被告之認定，更不必有何
    有利之證據；認定犯罪事實所憑之證據，雖不以直接證據為
    限，間接證據亦包括在內，然而無論直接或間接證據，其為
    訴訟上之證明，須於通常一般之人均不致有所懷疑，而得確
    信為真實之程度者，始得據為有罪之認定，倘其證明尚未達
    於此一程度，而有合理性懷疑存在時，即不得遽為被告犯罪
    之認定（此最高法院76年台上字第4986號判例意旨可資參照
    ）。再按事實審法院對於證據之取捨，依法雖有自由判斷之
    權，然積極證據不足證明犯罪事實時，被告之抗辯或反證縱
    屬虛偽，仍不能以此資為積極證據應予採信之理由；是被告
    否認犯罪事實所持之辯解，縱屬不能成立，仍非有積極證據
    足以證明其犯罪行為，不能據為有罪之認定（此最高法院30
    年度上字第482、1831號亦有判例意旨亦可參照）。
三、本件檢察官認被告涉有故買贓物罪嫌，無非係以被告自承
    有向同案被告乙○○買受上開LG牌手機1支，乙○○於警
    詢及偵查中之指證，買賣切結書1紙，乙○○使用之000
    0000000門號及盜撥0000000000門號之雙向通聯，以及扣
    案之上開LG牌手機1支等作為主要之依據。惟被告於本院審
    理中對於曾向乙○○購入上開扣案手機1支等情固不爭執，
    惟堅決否認有何故買贓物之犯意及犯行，辯稱：伊經營新迅
    廉通訊行已20多年，伊向乙○○買入系爭手機係依正常程序
    ，伊並不知悉系爭手機係屬乙○○竊得之贓物等語。
四、本院經查：
（一）按刑法第34章關於贓物犯之規定，係針對行為人故意收受
      、搬運、寄藏、故買或牙保贓物而在事後助成他人財產犯
      罪目的之惡性予以處罰，並非藉此課一般人民以協助追贓
      之責。故而在故買贓物罪部分，其罪責之成立與否，實取
      決於能否積極證明行為人於故買該財產標的時，對於該標
      的之不明來源具有認識，並出於犯罪之故意予以買受，而
      使所有權人難以追及或回復為斷，亦即故買贓物罪乃以行
      為人明知為贓物而故買為要件，故苟未能證明被告有此犯
      意，縱然該標的物確為被告所買受，仍無從推斷被告於買
      受標的物之初，主觀上即具有贓物之不法認識。
（二）經查：員警於97年4月29日在陳美之住處查扣、原屬於被
      害人丁○○所有之LG牌KG200型手機1支，確為乙○○於97
      年2月23日在台南市○○路226號長榮興商務汽車旅館之員
      工休息室內所竊得者，並於97年3月中旬，由乙○○出售
      予被告，被告嗣以2,500元轉售予李耿文，李耿文並再出
      借予其友人陳美使用等情，乃被告所不爭執者，核與證人
      陳美、李耿文、丁○○等人於警詢時證述之情節大致相符
      ，復經乙○○以證人身份於本院審理時證述明確，是此部
      分之事實應堪信為真實，系爭扣案之手機1支確屬贓物，
      固屬無疑。
（三）然證人乙○○於本院審理時證稱：伊曾賣過被告10幾支手
      機，一開始被告有詢問伊手機來源，伊都說手機是伊的，
      當天伊是將系爭扣案之LG牌手機拿到被告店裡賣，被告看
      過之後，就對照回收手機之價格表後，向伊購買，被告所
      提出之切結書上之簽名、住址、身份證字號等資料確是伊
      填寫的，其他則是被告自己填寫的，因伊賣給被告之手機
      都不會超過1,500元，但系爭扣案手機確實賣的價格，伊
      忘記了，是警察叫伊推算大約多少，伊就隨便講是1,100
      元，另伊沒有親口告訴被告系爭手機是偷來的，伊銷贓之
      管道除了被告外，尚有其他人，每個人伊都賣過很多支手
      機，如果有老闆問伊說能不能夠放在店裡面賣，伊會跟他
      們說不能擺在店裡賣，這樣他們就知道了，故伊認為大家
      都知道手機是偷來的，但被告沒有這樣問過，伊與被告使
      用之手機間之通聯都是伊主動打給被告說要賣手機給被告
      ，有時打二、三次，被告沒有接，伊有時也會直接拿到店
      裡面賣給店裡的小姐，小姐也是按照價格表跟伊收購等語
      （本院卷第105頁背面至第110頁參見）。故證人乙○○證
      稱：向伊購買過手機之人（包括被告）應均知悉伊賣的手
      機是屬贓物乙情，顯僅屬其個人推論臆測之詞，是否真實
      ，尚非無疑。況目前手機市場推陳出新速度極快，一再追
      逐購買新款手機而汰換回收舊機種手機者亦所在多有，而
      為何如此乃個人喜好，非必有何特殊原因，故回收舊機之
      通信業者即被告縱使未多加詢問證人乙○○為何能有多支
      手機可賣，亦非與常情相違，而得逕行遽認其知情乙○○
      所出售之手機為贓物。是綜上，僅憑證人乙○○一再拿多
      支手機來出售此一客觀現象，是否即足使被告有認識或有
      預見系爭扣案手機確係屬贓物，自仍值商榷。
（四）次查：行動電話乃為一般動產，非如汽機車及不動產等得
      以出示登記作為合法持有之確實證明，故多係以物之交付
      占有作為權利之表徵，並無其他可容易辨識所有權之方式
      ，且每支行動電話手機均有序號，如警方有意追查，憑此
      序號與通聯紀錄即可輕易查出使用手機之人，故一般經營
      二手手機買賣之通信業者，除詢問出售者是否為手機所有
      權人外，多尚會要求出售者出示證件後核對，並要求在切
      結書上填載出售者之基本年籍資料、聯絡方式、出售之手
      機型號、序號、購買價格等，以此方式切結手機係屬出售
      者（即立切結人）所有，如有不實，由出售者自負法律責
      任外，並無任何其他更好之方式可確保手機之來源、並進
      而保障自身之權益，此乃本院依職權知悉之事項，故本件
      被告既經營新迅廉通信行，以買賣手機（包括二手手機回
      收）為業，於遇有顧客欲出售二手手機時，依市場供需法
      則，其身為商業經營者原無拒絕收購之理，且證人乙○○
      既於本院審理時具結證稱：被告向伊收購系爭扣案手機之
      價格乃是依照店內之「回收手機價格表」，且有要求伊填
      載「切結書」，且伊之前曾經告訴被告伊賣的手機，是伊
      自己所有，伊從未告知被告手機是偷來的，亦未曾以手機
      不能放在店內賣等語暗示被告手機可能是贓物等情，既已
      如前所述，故被告於向乙○○收購系爭扣案手機時，既無
      特別違背前述一般通信行同業收購二手手機作業之處，是
      尚難遽論被告主觀上對於乙○○所出售之系爭扣案手機是
      屬贓物乙情確已有所認識或有所預見。故縱使被告確有買
      受系爭扣案手機之行為，然其辯稱並不知情為贓物，自非
      與一般常情有悖，應屬有據。
（五）又起訴意旨依據乙○○使用之手機門號與被告使用之手機
      門號間之雙向通聯紀錄，所顯示被告與乙○○有多次聯絡
      且自同年1月間即認識，故認被告辯稱是同年3月間才認識
      乙○○，且只見過一次面等辯解不足採信，然按被告未經
      審判證明有罪前推定其為無罪，是為無罪推定之原則，基
      此，被告除無自證無罪之義務，在法律上並享有得保持緘
      默之權（刑事訴訟法第95條第3款、第154條第1項、第156
      條第4項參照），參酌我國刑事訴訟制度業已修正為以當
      事人進行主義為主，職權進行主義為輔，檢察官立於原告
      之地位，其對於被告之犯罪事實，本負有實質舉證之義務
      ，且刑事被告原無自證無罪之義務，其在訴訟上所為之辯
      解，只須達於對起訴事證提出合理質疑之程度為已足，檢
      察官如對被告所舉反證仍有爭執，即應依照刑事訴訟法第
      161條第1項規定，自負實質舉證說服之責任，是縱然本件
      被告所辯伊何時認識乙○○、為何有頻繁通聯、及究竟向
      乙○○買受過幾支手機等有所疑義，但亦不能僅據此即推
      論被告於買受之時，已確有贓物之認識。又公訴意旨認被
      告於短期間內多次販賣手機予被告，顯示乙○○認為被告
      是一個非常穩當之銷贓管道，論證被告明知系爭扣案手機
      是屬贓物，然此既然係屬第三人乙○○主觀上之認知，對
      於被告本身是否確有認識或有預見系爭扣案手機是屬贓物
      一事，仍乏直接或間接證明之效用。
（六）末查，證人李耿文是以2,500元之價格，向被告收購系爭
      扣案手機，故被告供稱其確是以切結書上之價格即2,100
      元，向乙○○承買系爭扣案手機，尚非無可能，且被告既
      身為該新迅廉通信行之負責人，自負盈虧，故應無起訴書
      所指被告故意在切結書上提高買價之必要，更況證人乙○
      ○於本院審理時已具結證稱，系爭扣案手機之確實賣價，
      伊已忘記，伊於警詢時稱被告係以1,100元收購系爭扣案
      手機，是警察叫伊推算大約多少，伊才隨便講個數字等情
      ，亦已如前所述，故徒憑證人乙○○所述之價格與切結書
      上之價格不符一節自亦無法作為被告明知贓物而予故買之
      積極證據，當屬無疑。
五、綜上所述，起訴及公訴意旨憑以認定被告涉犯故買贓物罪嫌
    之證據，尚未能積極證明被告確有該罪之犯行，自難單以被
    告曾向乙○○購買系爭扣案手機，及雙方有密切通聯之客觀
    事實，即在缺乏積極證據證明被告主觀上確實明知系爭扣案
    手機是屬贓物仍予故買之情形下，遽令其負本件故買贓物之
    罪責。此外，本院復查無其他積極證據足資證明被告有公訴
    人所指之故買贓物犯行，應認不能證明被告犯罪，依照前開
    法律及判例意旨，自應為被告無罪之諭知。
六、據上論結，依刑事訴訟法第301條第1項，判決如主文。
本案經檢察官甲○○到庭執行職務。
中    華    民    國    98    年    7     月    22    日
            刑事第十一庭  審判長法  官  林臻嫺
                                法  官  孫淑玉
                                法  官  蘇碧珠
以上正本證明與原本無異。
如不服本判決應於收受本判決後10日內向本院提出上訴書狀，並
應敘述具體理由。如未敘述上訴理由者，應於上訴期間屆滿後20
日內向本院補提理由書狀（均須按他造當事人之人數附繕本）「
切勿逕送上級法院」。
                                書記官  蕭伊舒
中    華    民    國    98    年    7     月    22    日


司法院資訊處製作；財團法人民間司法改革基金會備份。
